臺灣桃園地方法院民事判決　九十二年度訴字第一一八六號
　　原　　　告　　戊○○
　　訴訟代理人　　宋忠興律師
　　被　　　告　　乙○○
　　訴訟代理人　　甲○○
　　被　　　告　　庚○○
　　　　　　　　　子○○○
　　訴訟代理人　　癸○○
　　被　　　告　　己○○
　　訴訟代理人　　壬○○
　　被　　　告　　財政部國有財產局
　　法定代理人　　丙○○
　　訴訟代理人　　丁○○
　　複代理人　　　王世民
　　被　　　告　　辛○○
右當事人間請求分割共有物事件，經本院於民國九十三年六月二十四日言詞辯論終結
，判決如左：
    主      文
兩造共有坐落桃園縣楊梅鎮○○段一○九九地號、地目溜、面積六一九一點二七平方
公尺土地，應如附圖Ｄ方案所示方法分割：即Ｄ１部分面積四三三九點九四平方公尺
分歸原告取得；Ｄ２部分面積四○九點六平方公尺分歸中華民國取得；Ｄ３部分面積
七一八點七七平方公尺分歸被告乙○○取得；Ｄ４部分面積四一○點二二平方公尺分
歸被告庚○○、子○○○、己○○、辛○○依應有部分各四分之一保持共有；Ｄ５部
分面積三一二點七四平方公尺由兩造依附表所示之應有部分保持共有。
訴訟費用由兩造依附表所示之應有部分比例負擔。
    事      實
甲、原告方面：
一、聲明：
　　(一)兩造共有坐落桃園縣楊梅鎮○○段一○九九地號、地目溜、面積六一九一、二
　　　七平方公尺土地准予分割，其分割方法如附圖Ａ所示方法分割。
    (二)訴訟費用由被告等共同負擔。
二、陳述：
　　(一)坐落桃園縣楊梅鎮○○段一○九九地號、地目溜、面積六一九一、二七平方公
　　　尺土地（以下簡稱系爭土地，重測前地號為桃園縣楊梅鎮○○○段六六地號、
　　　地目：溜、面積六一五八平方公尺）為兩造所共有，兩造之應有部分詳如附表
　　　所示，原告於民國（下同）九十年間取得系爭土地之應有部分，為善盡地利，
　　　曾與各共有人協商使用處分等事項，惟因其中有部分土地為中華民國所有（管
　　　理機關為財政部國有財產局），且各共有人之意見難以合致，致協議分割難以
　　　進展，系爭土地因之不能利用，又原告前曾依法聲請調解，亦無法成立，故依
　　　民法第八百二十三條第一項之規定，提起本件訴訟。
    (二)依民法第八百二十四條第二項規定及最高法院二十九年上字第一七九二號判例
    　意旨所示，鈞院對於本案當事人所爭執之分割方法部分，具有裁量權，故請鈞
    　院迅依職權分割系爭共有物。
    (三)對於共有人為中華民國部分，因國有財產局僅是管理機關，故該部分土地請求
      分給中華民國。
    (四)希望以取得土地為優先，也希望同時消滅共有關係；若有要開闢道路的話，也
      沒有意見，因而若鈞院以附圖Ｄ所示方法分割，原告亦表同意。
三、證據：提出分割圖影本一份（經本院囑託桃園縣楊梅地政事務所人員測量後，編
    為附圖Ａ）、系爭土地重測前及重測後之土地登記謄本影本各一份、本院中壢簡
    易庭調解不成立證明書影本一份、系爭土地及其四鄰照片共三十一張、地籍圖謄
    本一份為證。
乙、被告乙○○方面：
一、聲明：請依附圖Ｂ所示之方法分割，訴訟費用由原告負擔。
二、陳述：
　  (一)對於兩造間共有系爭土地，及無分割協議亦無不能分割情形之事實不爭執，惟
　　　不贊同原告所主張分割方法，另主張應以如附圖Ｂ所示方法分割，因系爭土地
　　　坐落於中華電信股份有限公司電信研究所（以下簡稱中華電信研究所）圍牆內
　　　，出入均由中華電信研究所大門出入，而中華電信研究所曾致函兩造，表示願
　　　意價購，故為利共有人於土地分割後，得一併與中華電信研究所洽談買賣事宜
　　　，請准將共有人中華民國分得之土地移置東北側，而依附圖Ｂ所示方法分割。
    (二)因系爭土地與南側之民族路五段五五一巷道路間隔有圍牆，目前雖由中華電信
      研究所大門出入，惟尚非無適當道路可通行，且因分割共有物係以消滅共有關
      係為目的，不宜再創設新的共有關係，故關於鈞院依職權所為附圖Ｄ所示之分
      割方案，尚請鈞院再行斟酌。
    (三)希望以取得土地為優先。
三、證據：提出分割方案圖（經本院囑託桃園縣楊梅地政事務所人員測量後，編為附
    圖Ｂ）、系爭土地重測後之土地登記謄本影本一份、中華電信研究所八十九年七
    月十七日研總營字第八九Ａ五一○○○八五號函影本一份為證。
丙、被告庚○○、己○○、辛○○方面：
一、聲明：同意原告分割之請求，但訴訟費用由原告負擔。
二、陳述：
　　(一)同意原告分割之請求及原告主張關於被告庚○○、子○○○、己○○、辛○○
　　　四人之分得位置，但希望將被告四人分在一起繼續保持共有。
    (二)被告三人就分割方案上，亦贊成用被告乙○○主張之附圖Ｂ所示之方法為分割
      。但若採附圖Ｄ所示的分割方案，也沒有意見。
丁、被告子○○○方面：被告未於最後言詞辯論期日到場，惟據其先前到庭所為之聲
    明及陳述略以：
一、聲明：同意原告分割之請求，但訴訟費用由原告負擔。
二、陳述：
　　(一)同意原告分割之請求及原告主張關於被告庚○○、子○○○、己○○、辛○○
　　　四人之分得位置，但希望將被告四人分在一起繼續保持共有。
    (二)被告就分割方案上，亦贊成用被告乙○○主張之附圖Ｂ所示之方法為分割。
戊、被告財政部國有財產局方面：
一、聲明：原告之訴駁回；訴訟費用由原告負擔。
二、陳述：
　　(一)因系爭土地僅南面鄰接道路，如依原告聲明之分割方法（即附圖Ａ），被告所
　　　分得之土地將成為袋地，土地利用價值驟減，故請求依附圖Ｃ之方案為分割。
　　(二)又因系爭土地屬非都市土地，編定使用分區為「一般農業區」，使用類別為「
　　　水利用地」，其性質為不融通物，且位於中華電信研究所區圍牆內，無獨立出
      入口，因系爭土地大部分並無通行之道路，故辦理土地分割並無實益，是以若
      兩造間就分割之方法無法達成共識，請鈞院依變賣共有物方式，將變賣所得按
      各應有部分比例分配於各共有人，以簡化共有關係，達地盡其利之效。
三、證據：提出本院中壢簡易庭調解不成立證明書影本一份、分割方案圖（經本院囑
    託桃園縣楊梅地政事務所人員測量後，編為附圖Ｃ）。
己、本院依職權囑託桃園縣楊梅地政事務所派員赴現場測量，並製作土地複丈成果圖
    到院。
    理      由
甲、程序方面：
一、本件被告子○○○經合法通知，未於最後言詞辯論期日到場，核無民事訴訟法第
    三百八十六條各款所列情形，爰依原告聲請，由其一造辯論而為判決。
二、本件被告財政部國有財產局之法定代理人原為李瑞倉，嗣於九十三年五月二十五
    日由丙○○接任法定代理人，並於九十三年六月二十四日具狀聲明承受訴訟，有
    聲明承受訴訟狀一份暨所附之財政部九十三年五月三十一日台財人字第○九三○○二八五四六二號令影本一份在卷可稽，於法並無不合，應予准許。
三、按國有財產撥給各地國家機關使用者，名義上雖仍為國有，實際上即為使用機關
    行使所有人之權利，故對於是類財產，向准由管領機關起訴或應訴（最高法院五
    十一年台上字第二六八○號判例參照）；惟此僅為訴訟上之便利，承認管領機關
    有當事人能力，而實體法上之權利義務，仍應歸屬於國家。因而本件原告就共有
    土地中所有權人為中華民國之部分，以管領機關財政部國有財產局為被告訴請分
    割共有物，於當事人之適格並無欠缺，且原告主張將系爭土地屬中華民國所有之
    部分逕行分歸中華民國取得乙節，於法亦無不合。
乙、實體方面：
一、按共有物除因物之使用目的不能分割或共有人間契約訂有不分割之期限者外，各
    共有人得隨時請求分割共有物；又共有物分割之方法，共有人不能協議決定者，
    法院得因任何共有人之聲請，以原物分配或變賣共有物，以價金分配於各共有人
    ，民法第八百二十三條第一項、第八百二十四條第二項分別定有明文。查系爭土
    地為兩造所共有，兩造之應有部分詳如附表所示，而兩造間就系爭土地並無不分
    割之約定，且依現行法令及使用目的亦無不能分割情事，有原告提出系爭土地重
    測前及重測後之土地登記謄本影本各一份、地籍圖謄本一份在卷可按，且為兩造
    所不爭執，故原告此部分主張堪信為真實。又兩造就系爭土地之分割事宜，因屬
    民事訴訟法第四百零三條第一項第三款規定之不動產共有人間因共有物之管理、
    處分或分割發生爭執之強制調解事件，於原告提起本件訴訟前，業經本院中壢簡
    易庭調解不成立，有原告提出之本院中壢簡易庭調解不成立證明書一份存卷可參
    ，則兩造不能以協議定分割方法，已甚明顯，從而，原告起訴請求法院裁判分割
    共有物，洵無不合。
二、按裁判上定共有物分割之方法時，分配原物與變賣之而分配價金，孰為適當，法
    院本有自由裁量之權，不受任何共有人主張之拘束；又分割共有物，以消滅共有
    關係為目的。法院裁判分割共有土地時，除因該土地內部分土地之使用目的不能
    分割（如為道路）或部分共有人仍願維持其共有關係，應就該部分土地不予分割
    或准該部分共有人成立新共有關係外，應將土地分配於各共有人單獨所有（最高
    法院二十九年上字第一七九二號、六十九年台上字第一八三一號判例意旨參照）
    ；再而分割共有物，除應斟酌各共有人之意願、利害關係及共有物之性質外，尚
    應斟酌分得部分所得利用之價值、經濟效用等原則。經查：
    (一)依原告提出之系爭土地登記謄本所示，系爭土地之地目為溜、使用分區為空白
      、使用地類別亦為空白；再而系爭土地係坐落於訴外人中華電信研究所（位於
      桃園縣楊梅鎮○○路五五一巷十二號）圍牆內，四周為係中華電信研究所所有
      之土地所包圍，而系爭土地目前係由中華電信研究所作為休閒之水池使用，其
      上設有涼亭、拱橋等，惟並無其他共有人使用之事實，除有原告提出之系爭土
      地照片附卷可稽外，亦經訴外人即中華電信研究所副工程師任家進於本院九十
      二年十二月十日到場勘驗時陳述綦詳，且有本院製作之勘驗筆錄一份存卷可參
      。
    (二)又系爭土地坐落於訴外人中華電信研究所內，出入均需由中華電信研究所大門
      出入，而於系爭土地之北側（即複丈成果圖之上方）有中華電信研究所舖設之
      二線道可供通行，而系爭土地之南側（即複丈成果圖之下方）有中華電信研究
      所之圍牆，惟於圍牆外有公路為二線道等事實，除有原告提出之系爭土地之四
      鄰照片在卷可按外，亦經本院勘驗屬實。
    (三)再而被告庚○○、子○○○、己○○、辛○○等四人均陳明希望將其等四人分
      在一起繼續保持共有（請見本院卷第七十二頁、第七十三頁）。
    (四)從而：
      關於被告財政部國有財產局主張變賣共有物，以價金分配於各共有人部分：
      　按共有物之分割方法，法院雖有自由裁量之權，但須以其方法能適於共有人
　　　　者為限，並以分配原物為原則（最高法院五十五年度台上字第一八三二號判
　　　　決意旨參照）。而系爭土地因在性質上以原物分配並無困難，且原告、被告
　　　　乙○○、庚○○、子○○○、己○○、辛○○亦均希望以取得土地為優先考
　　　　量（請見本院卷第一八六頁），因而被告財政部國有財產局此部分主張，不
　　　　符原物分配之原則，且與多數共有人之意願相違背，即非可採。
    　關於原告主張以附圖Ａ所示之方法分割、被告乙○○主張以附圖Ｂ所示之方
    　　法分割（被告庚○○、子○○○、己○○、辛○○亦贊成此分割方案）部分
　　　　：因若依其等主張之前開分割方案，則依目前情形，兩造就分得之土地通行
　　　　均需由北側（即複丈成果圖之上方）之中華電信研究所大門口出入，此係藉
　　　　由他人之土地而為通行，若中華電信研究所拒絕其等通行，必將衍生爭執，
　　　　甚而造成兩造就分得之土地無法出入之困境；若兩造就分得之土地欲由系爭
　　　　土地之南側（即複丈成果圖之下方）為通行時，雖將中華電信研究所之圍牆
　　　　拆除後，即可連接其外之公路，惟僅有面臨之Ａ４、Ｂ４（均係被告庚○○
　　　　、子○○○、己○○、辛○○分得保持共有之部分）可以通行至前開公路，
　　　　而其餘之Ａ１（原告戊○○分得之部分）、Ａ２（中華民國分得之部分）、
　　　　Ａ３（被告乙○○分得之部分）、Ｂ１（中華民國分得之部分）、Ｂ２（原
　　　　告戊○○分得之部分）、Ｂ３（被告乙○○分得之部分）均成為袋地，無法
　　　　直接通行至前開之公路，均須藉由Ａ４、Ｂ４為通行，此不但顯失公平，亦
　　　　有違經濟效益。綜上所述，原告主張以附圖Ａ所示之方法分割、被告乙○○
　　　　主張以附圖Ｂ所示之方法分割（被告庚○○、子○○○、己○○、辛○○亦
　　　　贊成此分割方案）尚非可採。
    　關於被告財政部國有財產局主張以附圖Ｃ所示之方法分割部分：因依此分割
    　　方案所示，被告財政部國有財產局僅就其自己欲取得之土地為主張，未及於
    　　其他共有人，且依循此分割方案進一步思考，若欲每一共有人均有面臨道路
    　　之機會，則各共有人分配得之土地將成狹長狀，於土地利用上極為不便，有
        違社會經濟之利益，是以被告財政部國有財產局此部分主張，亦非可採。
    　關於本院依職權所為之以附圖Ｄ所示之方法分割部分：此分割方案不但符合
　　　　以原物分配於共有人之原則，且各共有人就其分得之土地可藉由兩造依附表
　　　　所示應有部分保持共有之Ｄ５道路部分為通行，不需通行於訴外人中華電信
　　　　研究所或其他共有人之土地，且各共有人分得之土地亦不生袋地之問題；再
　　　　而原告、被告庚○○、己○○、辛○○就此分割方案亦表示沒有意見（請見
　　　　本院卷第一八六頁），故本院認以附圖Ｄ所示之方法分割，較為允當。因而
　　　　，系爭土地應如附圖Ｄ方案所示方法為分割：即Ｄ１部分面積四三三九、九
　　　　四平方公尺分歸原告取得；Ｄ２部分面積四○九、六平方公尺分歸中華民國
　　　　取得；Ｄ３部分面積七一八、七七平方公尺分歸被告乙○○取得；Ｄ４部分
　　　　面積四一○、二二平方公尺分歸被告庚○○、子○○○、己○○、辛○○依
　　　　應有部分各四分之一保持共有；Ｄ５部分面積三一二、七四平方公尺由兩造
　　　　依附表所示之應有部分保持共有。
三、按因共有物分割、經界或其他性質上類似之事件涉訟，由敗訴當事人負擔訴訟費
    用顯失公平者，法院得酌量情形，命勝訴之當事人負擔其一部，民事訴訟法第八
    十條之一定有明文。又因分割共有物具有非訟事件性質，兩造就共有物分割方法
    不能達成協議時，固得起訴請求裁判分割，然兩造各自主張之分割方法，僅供法
    院參考，法院依民法第八百二十四條命為適當之分配，乃斟酌何種分割方法較能
    增進共有物之經濟效益，並兼顧兩造利益以為決定，不受任何共有人主張之拘束
    ，亦不因何造起訴而有不同，縱法院認原告請求分割共有物為有理由，而依法定
    方法分割，被告應訴並提出不同主張，係促使法院就如何為適法分割形成積極心
    證，實質上並無何造勝訴或敗訴之問題，是以本院酌量兩造可因本件分割共有物
    而獲得之利益，認以兩造共有人於系爭土地應有部分比例負擔訴訟費用方不致失
    衡，爰判決如主文第二項所示。
四、據上論結：本件原告之訴為有理由，依民事訴訟法第三百八十五條第一項前段、
    第八十條之一、第八十五條第一項後段，判決如主文。
中　　　華　　　民　　　國　　九十三　　年　　　七　　　月　　　八　　　日
                                臺灣桃園地方法院民事第二庭
~B法　　　官　邱瑞祥
右為正本係照原本作成
如對本判決上訴，須於判決送達後廿日內向本院提出上訴狀
中　　　華　　　民　　　國　　九十三　　年　　　七　　　月　　　八　　　日
~B法院書記官　吳玉金
附表：
┌──┬──────┬─────────────────────┬───┐
│編號│共有人之姓名│　　共有人之應有部分                      │備　註│
├──┼──────┼─────────────────────┼───┤
│一　│戊○○　　　│六九三○○分之五一一六二                  │即原告│
├──┼──────┼─────────────────────┼───┤
│二　│乙○○　　　│0000000分之四七○七四三            │即被告│
├──┼──────┼─────────────────────┼───┤
│三　│庚○○　　　│六九三○○分之一二○九                    │即被告│
├──┼──────┼─────────────────────┼───┤
│四　│子○○○　　│六九三○○分之一二○九                    │即被告│
├──┼──────┼─────────────────────┼───┤
│五　│己○○　　　│六九三○○分之一二○九                    │即被告│
├──┼──────┼─────────────────────┼───┤
│六　│中華民國（管│0000000分之二六八二五七            │財政部│
│　　│理者為財政部│　　　　　　　　　　　                    │國有財│
│　　│國有財產局）│　　　　　　　　　　　                    │產局為│
│　　│　　　　　　│　　　　　　　　　　　                    │被告  │
├──┼──────┼─────────────────────┼───┤
│七　│辛○○　　　│六九三○○分之一二○九                    │即被告│
└──┴──────┴─────────────────────┴───┘
